臺北高等行政法院判決　　　　　　　　　　　　　　　　九十年度訴字第五○一號
　　　　　　　　　　　　　　　.
　　原　　　告　戰略網路科技股份有限公司
　　代　表　人　甲○○董事長.
　　訴訟代理人　林衍鋒律師
　　被　　　告　台北市政府工務局
　　代　表　人　陳威仁（局長）
　　訴訟代理人　丁○○
　　　　　　　　丙○○
　　　　　　　　乙○○
右當事人間因建築法事件，原告不服台北市政府中華民國八十九年十一月二十九日府
訴字第八九一○八九四九○○號訴願決定，提起行政訴訟，本院判決如左：
　　主  文
原告之訴駁回。
訴訟費用由原告負擔。
　　事  實
一、事實概要：原告之西門分公司坐落於台北市○○區○○街二段七十二號三、四樓
    建築物，位於商業區，領有被告核發之七一使字第一○一八號使用執照，核准用
    途為餐廳、飲食店，經台北市政府警察局少年警察隊於民國八十九年六月十日一
    時十五分查獲於深夜縱容少年在該建築物內逗留，乃檢附相關資料以八十九年六
    月二十七日北市警少行字第八九六○七六四二○○號函請台北市政府警察局萬華
    分局依權責卓處，並副知被告。被告審認原告西門分公司未經許可擅自違規使用
    為以電腦網路遊戲供不特定人益智娛樂之經營，違反建築法第七十三條後段規定
    ，乃依同法第九十條第一項規定，以八十九年八月十一日北市工建字第八九三二
    ○七一○○六號書函處原告新臺幣（下同）六萬元罰鍰，並勒令停止違規使用（
    該書函將原告名稱誤植為「戰略高手網路科技股份有限公司王靜芬」，業以八十
    九年十月十三日北市工建字第八九三二六五四八○一號函更正為原告西門分公司
    ）。原告不服，提起訴願，遭決定駁回，遂提起行政訴訟。
二、兩造聲明：
　(一)原告聲明：訴願決定及原處分均撤銷。
　(二)被告聲明：駁回原告之訴。
三、兩造之爭點：原告實際經營之網路咖啡店業務有無變更使用執照原核准用途「餐
    廳、飲食店」之範圍？是否違反建築法第七十三條後段規定？
  (一)原告主張之理由：
    1.建築法第七十三條執行要點第一點後段固規定「附表一未列舉之使用項目，由
      直轄市、縣市主管建築機關依使用類組定義認定之，並定期每季報請中央主管
      建築機關備查。」被告事後亦曾於九十年八月二十四日以北市建字第○九四四
      ○七三八○○號公函檢送經濟部增訂公司行號業別所對應之建築物使用類組對
      照表，已就營業項目「Ｊ７０１０７０資訊休閒服務業」之網路咖啡店業務，
      將之所對應建築物使用用途歸類為Ｇ類（辦公服務類為供商談、接洽、處理一
      般事務或一般門診、零售、日常服務之場所）第一組，為「供商談、接洽、處
      理一般事務，且使用人替換頻率高之場所」，而非被告先前依職權認定之Ｂ類
      第一組，足徵被告將原告西門分公司為經營網路咖啡店業務而使用所在建築物
      之情形，概括歸類於商業類Ｂ類第一組，不無違誤。
    2.原告所從事之業務依行業所屬類別言，應是「一般服務業」。雖系爭建築物之
      原核准用途為「餐廳」、「飲料店」，但使用強度猶高於屬於低強度之辦公服
      務類，本於辦理營利事業登記證時，無庸變更所在建築物使用用途，蓋內政部
      既將建築物用途依使用強度及危險指標分為九類二十四組，是建築物使用強度
      暨危險指標本有強弱之分，倘建築物用途登記原屬高強度，而業者使用建築物
      情形卻屬低強度，依台北市政府營利事業登記建築物用途審查作業原則第六條
      第二項規定，本無庸另行變更所在建築物用途之必要，若業者未變更所在建築
      物用途而為低強度使用建築物行為，應無違反建築法第七十三條情事才是。且
      觀台北市政府建設局會同被告審核原告西門分公司之公司執照時，並無限命原
      告西門分公司變更系爭建築物之原核准用途，即可明知。
    3.被告於八十九年三月十三日以府法三字第八九○一八八○一○○號令頒布「
      台北市土地使用分區管制規則第五條土地及建築物使用組之使用項目」，將「
      電腦網路遊戲業」列為第三十二組「娛樂服務業」，致原告西門分公司所經營
      業務必須取得被告之附條件允許，始能合法使用所在建築物；嗣被告又於同年
      五月一日頒布「台北市土地使用分區管制規則附條件允許使用之核准基準表」
      ，其中規定「電腦網路遊戲業」設置地點應臨接寬度三十公尺以上之道路，且
      應距離學校、幼稚園、醫院、圖書館、紀念性建築物等一○○○公尺以上」，
      致原已合法使用系爭建築物之原告西門分公司無法取得被告之特別允許而變更
      所在建築物之原核准用途，此乃情事變更所致。被告所為，業已違反誠實信用
      原則，並侵害原告之信賴利益。
    4.原告西門分公司所經營之業務為時下新興行業，有利大眾資訊之傳播，提昇社
      會大眾休閒娛樂品質，但因被告相關法令不符時宜，既無明確法令規範網路咖
      啡業務，又要維持台北市政府掃除電動玩具之一貫政策，是被告只好動輒以取
      締電動玩具業等方法取締與原告同是經營網路咖啡業務之業者。然網路咖啡業
      者本非狹隘之電動玩具業所能比擬，且依經濟部八十七年十二月十五日經商字
      第八七二三○八九號函釋，應是屬於「資訊軟體服務業」、「電子資訊供應服
      務業」及「食品、飲料零售業」，而非「電子遊戲場業」。惟被告不察，竟於
      八十九年五月一日所頒布「台北市土地使用分區管制規則附條件允許使用之核
      准基準表」中，將「電腦網路遊戲業」之設置條件限制等同於「電動玩具業」
      ，且迭以違反電子遊戲場業管理條例為由，將原告及多家加盟業者移送所屬地
      方法院檢察署進行偵辦，惟經處分不起訴，足徵被告裁罰原告，殊無理由。
    5.原告西門分公司與其他網路咖啡店業者向被告辦理所在建築物使用用途變更為
      「電腦網路遊戲業」，被告迄今仍未准許，其未注意原告西門分公司有利或不
      利之所有情形，所為已嚴重影響原告西門分公司之工作權及生存權。
　(二)被告主張之理由：
    1.按「建築法第七十三條執行要點」第一點規定：「依本法規定，建築物非經領
      得變更使用執照，不得變更其使用。建築物使用應按其使用強度及危險指標分
      類、分組，如附表一。附表一未列舉之使用項目，由直轄市、縣（市）主管機
      關依使用類組定義認定之，並定期每季報請中央主管機關備查。」附表一並未
      列舉「其他娛樂業」之歸屬類組，被告為建築物之主管機關，自得依職權認定
      之。業者利用電腦功能以磁碟、光碟供人遊戲娛樂、利用電腦網際網路擷取遊
      戲供人遊戲或以電腦裝置硬碟、光碟片儲存軟體資料供人遊戲等方式或類似方
      式之業務，其營業項目應列為「其他娛樂業」。
    2.原告實際從事之業務為網際網路之資訊服務、漫畫、雜誌之銷售租借、餐飲咖
      啡之銷售、電腦遊戲軟體之銷售與電子商務之週邊服務及利用電腦功能以磁碟
      、光碟供人遊戲娛樂、利用電腦網際網路擷取遊戲供人遊戲之「其他娛樂業」
      、電子遊戲場業務，核屬Ｂ類（商業類）為供商業交易、陳列展售、娛樂、餐
      飲、消費之場所）第一組（Ｂ─１），為「供娛樂消費、處封閉或半封閉之場
      所」；而餐廳、飲食店則屬Ｂ類（商業類）第三組（Ｂ─３），為「供不特定
      人士餐飲，且直接使用燃具之場所」。核原告之西門分公司實際從事之業務與
      使用執照所載建築物用途為餐廳、飲食店，分屬不同類組，事實甚明。
    3.另按經濟部九十年三月二十日經（九○）商字第○九○○二○五二一一號公告
      ，將現行「其他娛樂業」整併為「資訊休閒服務業」，惟其行業別與視聽及視
      唱中心、特殊娛樂場所、電子遊戲場等仍歸類於娛樂業項下之範疇，是被告依
      前揭「建築法第七十三條執行要點」規定將「其他娛樂業」或稱「資訊休閒服
      務業」依職權認定屬Ｂ類（商業類為供商業交易、陳列展售、娛樂、餐飲、消
      費之場所）第一組（Ｂ─１），為「供娛樂消費、處封閉或半封閉之場所」，
      自屬有據。
    4.據內政部八十八年七月十六日臺八八內營字第八八七三八六九號函釋說明（一
      ）決議：「1.建築法第七十三條執行要點係將建築物用途依使用強度及危險指
      標分為九類二十四組，視建築物用途如有擅自跨類組變更，始違反建築法第七
      十三條後段規定，而依同法第九十條第一項規定處罰‧‧‧」，原告所供使用
      為電子遊戲場業、其他娛樂業等，與系爭建築物原核准用途「餐廳、飲食店」
      顯屬不同組別，是不論原告之使用型態為何，均無礙本件違規事實之成立。被
      告依建築法第九十條第一項規定，以八十九年八月十一日北市工建字第八九三
      二○七一○○六號函處使用人即原告之西門分公司罰鍰並勒令停止違規使用，
      並無違誤。
    5.原告稱類似案件經移送所屬地方法院檢察署偵查，惟受處分不起訴乙節。查原
      告經營其他娛樂業、電子遊戲場業，係經台北市政府警察局查告在案，且按刑
      事責任與行政責任因舉證法則及證明程度不同，故類似案件雖地檢署諭知不起
      訴處分，行政機關並不當然受其拘束，仍可本於職權認定事實，自得科行政處
      分之相對人以行政責任。
    6.原告雖引用經濟部八十七年十二月十五日經商字第八七二三○一八九號等函釋
      ，主張其非屬經營電子遊藝場業云云。然本件原告係違反建築法第七十三條後
      段關於擅自變更建築物使用用途之規定，已如前述，是姑不論原告所經營之電
      腦網路遊戲業務究否屬電子遊戲場業管理條例第三條規定所指之電子遊戲場業
      範疇，均無礙於本件違規事實之成立。
    7.行政機關對人民不履行行政法上義務時，迫其履行義務或督促使其與履行義務
      同一狀態，所採取之處分方式與程度，均應符合比例原則，於能實現義務之方
      法中選擇對義務人侵害最小之方法實施之，不得逾必要之程度，此為行政程序
      法第七條所明定，故於適用建築法第九十條規定予以處分時，自宜參酌。按系
      爭建築物違反建築法第七十三條後段規定情事，依法自得適用建築法第九十條
      規定予以處分，且為阻遏系爭建築物繼續違規使用，暨貫徹相關法律規定並保
      護公益及考量該建築物之違法使用狀態與嚴重程度，被告依建築法第九十條第
      一項規定，按其所營事業獲利程度及影響層面所為之罰鍰額度，核與比例原則
      相符，且為最低限額。
    8.原告西門分公司為經營網路咖啡店業務而使用所在建築物之情形，應歸類於Ｇ
      類第一組乙節。查台北市土地使用分區管制規則第五條土地及建築物使用組別
      之使用項目第三十二組；娛樂服務業，業已明定「電腦網路遊戲」該項營業項
      目，且被告復依建築法第七十三條執行要點第一點後段規定，以九十年八月二
      十四日北市工建字第九○四四○七三八○○號函定資訊休閒服務業屬Ｂ類第一
      組，其相關申請設立之規定均訂定有案。
　　理  由
一、本件原告代表人已於九十年八月二日變更為甲○○，有原告提出之經濟部公司執
    照影本為憑，被告代表人亦於九十年五月十一日變更為陳威仁，均已具狀聲明承
    受訴訟，核無不合，應予准許，合先敘明。
二、相關法令：本件兩造爭議所指相關法規及行政令函甚多，茲臚列如下：
  (一)建築物使用管理部分：
    1.按「建築物．．非經領得變更使用執照，不得變更其使用。」、「違反第七十
      三條後段規定擅自變更使用者，處建築物所有權人或使用人新台幣六萬元以上
      三十萬元以下罰鍰，並勒令停止使用。．．」建築法第七十三條後段及第九十
      條第一項分別定有明文。
    2.內政部八十八年七月七日修正公布建築法第七十三條執行要點第一條「依本法
      條規定，建築物非經領得變更執照，不得變更其使用。建築物使用應按其使用
      強度及危險指標分類、分組，如附表一。附表一未列舉之使用項目，由直轄市
      、縣（市）主管機關依使用類組定義認定之，並定期每季報請中央主管建築機
      關備查。」。
    3.臺北市政府營利事業登記建築物用途審查作業原則「三、申請營利事業登記建
      築物用途審查，應由申請人檢附左列正本、影本或謄本之證明文件及圖說：（
      一）合法房屋證明，得檢附左列證明文件之一：１建築物使用執照（部分使用
      執照）．．．（二）士地使用分區證明。但所附建築物使用執照已明確記載土
      地使用分區分級者（如：住三、住四、商一．．等），免附土地使用分區證明
      。．．五、申請營利事業登記，其營業用途與建築物使用執照核准用途相符，
      得准予登記。六、申請營利事業登記，其營業用途與建築物使用執照核准用途
      不符，但符合左列二條件者，得准予登記，免再辦理變更使用執照，且免附使
      用範圍證明：．．（二）使用執照原核准用途及申請營業用途均屬附件「建築
      物用途分類及使用強度區分表」（如附表二）所列之使用組別，且原核准用途
      與申請營業用途係屬同類，或原核准用途係屬較高強度類別而申請營業用途係
      屬較低強度類別者（但附表備註欄另有規定者從其規定）。
    4.八十八年四月三十日公布臺北市土地使用分區管制規則第五條：本都市計畫範
      圍內土地及建築物之使用，依其性質、用途、規模，分為左列各組：．．十九
      、第十九組：一般零售業甲組。二十、第二十組：一般零售業乙組。．．第二
      十七組：一般服務業。．．第三十二組：娛樂服務業。．．第二十二條：在第
      二種商業區內得為左列規定之使用：．．一、允許使用．．（十五）第十九組
      ：一般零售業甲組。（十六）二十、一般零售業乙組．．（二一）第二十七組
      ：一般服務業。．．二、附條件允許使用．．（三）第三十二組：娛樂服務業
      ．．。
    5.八十九年三月十三日臺北市政府發布臺北市土地使用分區管制規則第五條土地
      及建築物使用組之使用項目．．二十七第二十七組：一般服務業．．（二二）
      提供場地供人閱讀（K書中心）、資訊網路站。．．三十二第三十二組娛樂服
      務業．．（十二）電腦網路遊戲。
  (二)公司登記部分：
    1.經濟部八十九年六月十七日經（八九）商字第八九二一○五○五號函釋略以：
      「有關利用電腦擷取網際網路供人遊戲之行業，請依本部八十七年十二月十五
      日經（八七）商字第八七二三○一八九號會議記錄辦理，因該行業非屬電子遊
      戲場業，自無「電子遊戲場業管理條例」之適用。
    2.經濟部八十九年二月十五日經（八九）商字第八九二○二四四六號函略以：「
      所稱網路咖啡餐飲事業，如係指經營咖啡店另設置電腦供人為網際網路之使用
      ，應分別登記為『F501030飲料店業』及『I301030電子資訊供應服務業』。其
      中有關業者設置個人電腦供人為網際網路之使用，係指以計時收費方式提供消
      費者透過網際網路查詢、使用之資料、軟體（不含擷取網路遊戲軟體供人遊戲
      ）」、「以電腦使用網際網路之相關軟體及資料提供消費者、以電腦裝置磁碟
      片、硬碟、光碟片內儲存軟體資料供人遊戲、以電視遊樂器及遊樂卡匣供人遊
      戲等方式，收取費用之營業行為，應‧‧‧登記為J799990 其他娛樂業（應具
      體訂明）。上開會議紀錄討論提案決議所載『以電腦使用網際網路之相關軟體
      及資料提供消費者』，係指利用電腦擷取網際網路之遊戲軟體供人遊戲。」、
      「惟如兼具上開二者業務行為，則應分登記『I301030電子資訊供應服務業』
      及『J799990其他娛樂業（利用電視遊樂器裝置，提供卡匣供人操作娛樂；利
      用電腦功能以磁碟、光碟供人遊戲娛樂；利用電腦擷取網際網路供人遊戲）』
      。」
    3.經濟部八十九年四月二十七日經（八九）商七字第八九二○七四八一號函略以
      ：「有關業者利用下列裝置從事營業行為，應登記公司行業營業項目代碼799
      90其他娛樂業（應具體訂明）：（一）利用電視遊樂器裝置、提供卡匣供人操
      作娛樂。（二）利用電腦功能以磁碟、光碟供人遊戲娛樂。（三）利用電腦網
      際網路擷取遊戲供人遊戲。」
    4.九十年一月十五日被告為本件處分時，依公司登記主管機關經濟部之函釋結論
      為：（一）利用電腦擷取網際網路供人遊戲之行業非屬電子遊戲場業，無「電
      子遊戲場業管理條例」之適用。（二）經營網路咖啡店除登記『 F501030飲料
      店業』外，如有利用電腦網際網路擷取遊戲供人遊戲應登記公司行業營業項目
      代碼79990其他娛樂業（應具體訂明） ；否則如僅擷取一般資料使用，可僅登
      記為『I301030電子資訊供應服務業』。如後二者兼具，應分別登記。
三、系爭坐落台北市○○區○○街七十二號三、四樓建築物，位於商業區，領有被告
    核發之七一使字第一○一八號使用執照，原核准用途為「餐廳、飲食店」。原告
    西門分公司於八十九年一月十七日以該址向經濟部申請設立分公司登記；另於八
    十九年二月十七日向台北市政府辦理營利事業登記，經台北市政府予以登記並核
    發北市建商公司（八九）字第四二一０九八號營利事業登記證，其登記營業項目
    為：(一)I301010資訊軟體服務業。(二)I301030電子資訊供應服務業。(三)F213030 事
    務性機器設備零售業。(四)I601010租賃業（電腦及其週邊設備之租賃）。(五)F209
    030玩具、娛樂用品零售業。(六)F401010國際貿易業。(七)F203010食品、飲料零售
    業。(八)F501060餐館業。(九)F501030飲料店業。(十)I299990其他工商服務業（電腦
    及其週邊設備之研發）。原告於八十九年一月十七日取得分公司變更登記，同年
    二月十七日取得分公司營利事業變更登記證，登記營業項目均相同。嗣台北市政
    府警察局少年警察隊於八十九年六月十日前往臨檢，查得原告西門分公司在系爭
    建築物內經營包括利用電腦網際網路擷取遊戲供人遊戲之網路咖啡店之事實，為
    兩造所不爭執，並有使用執照、經濟部公司執照、臺北市政府營利事業登記證等
    件影本在原處分卷可稽，堪信為真實。
四、原告被查獲經營俗稱為網路咖啡店之業務，其實際經營內容包括（一）提供電腦
    網際網路設備供人上網查詢資料（二）利用電腦功能以磁碟、光碟供人遊戲娛樂
    。（三）利用電腦網際網路擷取遊戲供人遊戲，為其所不爭執。查系爭建築物使
    用執照原核准用途為「餐廳、飲食店」，依內政部所頒「建築法第七十三條執行
    要點」附表一使用分類表之規定，屬B類，即「商業類」中之B3類，其組別定義
    為「供不特定人士餐飲，且直接使用燃具之場所」，其使用項目舉例為「酒吧、
    餐廳、咖啡店（廳）、飲茶」等。而原告實際經營之業務中，提供電腦功能以磁
    碟、光碟供人遊戲娛樂，或利用電腦網路擷取遊戲，供人遊戲，即顯非商業類中
    之「供不特定人士餐飲，且直接使用燃具」所能涵蓋。依其實際使用情形，應屬
    上述分類表中B1類「供娛樂消費，處封閉或半封閉場所」，如KTV等，或D1類「
    供低密度使用人口運動休閒之場所」，如保齡球館、溜冰場等。惟無論係B1或D1
    類，其使用強度及危險指標之要求，均高於原告西門分公司所在之建築物經核准
    使用之範圍，原告確有未經變更建築物使用執照所許可使用之範圍，即擅自為違
    規使用建築物之情形。
五、原告雖主張其所經營之網路咖啡店業務應屬「一般服務業」，其使用強度為「低
    強度」，較該建築物之核准用途「餐廳、飲食店」強度區分為「中低強度」者為
    低，依「臺北市政府營利事業登記建築物用途審查作業原則」第六條第二款規定
    ，得免辦理變更使用執照，逕行使用云云。查營利事業登記之申請，主管機關本
    即需審查所申請之營業用途與建築物使用執照核准之用途是否相符，以為准駁之
    依據，此觀「台北市政府營利事業登記建築物用途審查作業原則」第五條之規定
    「申請營利事業登記，其營業用途與建築物使用執照核准用途相符，得准予登記
    」即明。本件原告西門分公司經核准經營之營業項目為：(一)I301010資訊軟體服
    務業。(二)I301030電子資訊供應服務業。(三)F213030事務性機器設備零售業。(四)
    I601010租賃業（電腦及其週邊設備之租賃）。(五)F209 030玩具、娛樂用品零售
    業。(六)F401010國際貿易業。(七)F203010食品、飲料零售業。(八)F501060餐館業。
    (九)F501030飲料店業。(十)I299990其他工商服務業（電腦及其週邊設備之研發），
    有營利事業登記證可稽。其營業內容包涵「台北市政府營利事業登記建築物用途
    審查作業原則」中，「建築用途分類及使用強度區分表」中之第四類餐飲及零售
    業（中低強度），第五類辦公室及服務業（低強度），台北市政府發給上開營利
    事業登記證，於法並無不合。蓋原告之建築物經許可使用於一般零售業，台北市
    政府於受理原告營利事業登記時，依前開作業原則第六條第二款之規定，就申請
    項目與建築物核准用途係屬同類強度者，如食品飲料零售、玩具娛樂用品零售、
    事務性機器設備零售，就申請營業用途較核准建築物用途強度為低者，如資訊服
    務業、電子資訊供應服務業，國際貿易等服務性之營業項目，均准許原告經營，
    係適用法規之正確結果。惟所謂服務業，依內政部所頒之「建築法第七十三條執
    行要點」為供商談、接洽、處理一般事務或一般門診、零售，日常服務之場所。
    依台北市政府所頒佈之「台北市政府營利事業登記建築物用途審查作業原則」為
    金融保險業、旅遊及運輸服務業、日常服務業一般服務業、（上述相關法規均係
    原告長春分公司成立時已有效存在之法規，且台北市之自治規章係台北市政府有
    權制定之自治法規，其說明見後述），均不包含原告經警查獲「以電腦方式操縱
    產生聲光影像之網際網路遊戲設施，經營供不定人遊戲、娛樂」之實際營業情形
    ，此觀上開規定所允許或例舉之行業內容即明。故原告實係經營其被許可營業範
    圍外之營業，非原核准之相關服務業之範疇，原告之主張所實際經營者為一般服
    務業，顯係其個人主觀見解，為無可採。
六、原告另主張其辦理營利事業登記後，被告始於八十九年三月十三日訂定臺北市土
    地使用分區管制規則第五條土地及建築物使用組之使用項目將「電腦網路遊戲」
    列為第三十二組娛樂服務業第十二項，致原告西門分公司所經營業務必須取得被
    告附條件允許，始能合法使用系爭建築物；又原告西門分公司迄未經被告附條件
    允許而未變更系爭建築物原核准用途，卻經營被告事後認定之「娛樂服務業」，
    被告認原告西門分公司違反建築法第七十三條後段規定，依同法第九十條第一項
    規定處罰，違反誠實信用原則，並侵害原告西門分公司之信賴利益云云。惟按直
    轄市應擬定都市計畫。「都市計畫得劃定住宅、商業、工業等使用區，並得視實
    際情況需要，劃定其他使用區或特定專用區。前項各使用區，得視實際需要，再
    予劃分，分別予以不同程度之使用管制」「對於都市計畫各使用區及特定專用區
    內土地及建築物之使用．．．等事項，省（市）政府得依據地方實際情況，於本
    法施行細則中作必要之規定。」「都市計畫經公布實施後，應依建築法之規定，
    實施建築管理」，都市計畫法第十條第一款、第三十二條、第三十九條、第四十
    條定有明文。故有關都市計畫土地使用分區之使用管制及建築管理為地方政府之
    職掌，地方政府自得頒布自治規章以為規範，此參諸地方制度法第十八條第六款
    規定(一)直轄市都市計畫之擬定、審議、及執行(二)直轄市建築管理等為直轄市自治
    事項益明。台北市政府為執行上述有關法規（包含前述內政部所頒布之「建築法
    第七十三條執行要點」），定有台北市「土地使用分區管制規則」，並就營利事
    業登記與建築物准許使用範圍之關係定有「台北市政府營利事業登記建築物用途
    審查作業原則」。究其內容，乃係就內政部所頒「建築物第七十三條執行要點」
    更進一步為詳細之規定。而如前所述，原告西門分公司營業地點之建築物，處於
    商業區，其核准用途為「餐廳、飲食店」，台北市政府依原告西門分公司設立時
    有效之法規核准原告西門分公司營業之範圍，涵蓋服務業及零售業，而原告實際
    經營之營業，並非被核准之營業範圍。故原告西門分公司並非因核准成立開始營
    業後，有新法令之公佈，始由可以合法經營俗稱網路咖啡之營業，變更為違法；
    換言之，經營具有娛樂休閒性質之網路咖啡營業，本非原告西門分公司被主管機
    關許可在系爭建築物營業之範圍，原告主張被告違反誠信原則並無可採。至於八
    十九年三月十三日台北市政府發佈之「台北市土地使用分區管制規則第五條土地
    及建築物使用組之使用項目」針對市下頗為流行、新興之網路咖啡營業應於何種
    土地使用分區及建築物使用之組別，始可營業，作一明確之規範，將之列為第三
    十二組娛樂服務業之（十二）電腦網路遊戲，僅係就原來一般業者對於網路咖啡
    營業相關法令之誤解，予以釐清並明確規定，對於原告既有之法律上權益並無任
    何影響。又公司設立登記之申請應向中央主管機關（即經濟部）為之，然公司經
    經濟部許可設立，取得公司執照後，仍須向地方政府辦理商業登記（修正前公司
    法第十條第一項第二款），始得開始營業。至於得否在某一建築物內經營某一行
    業，則屬建築管理機關即地方政府管轄之業務範圍，地方政府自得依建築法及其
    相關法令之規定辦理，而台北市政府即定有前開「臺北市政府營利事業登記建築
    物用途審查作業原則」。故有關經濟部對於公司設立登記之行業別規定，與本件
    原告西門分公司是否經營超過系爭建築物經許可使用範圍之營業，係屬二事，不
    能混為一談。
七、綜上所述，系爭建築物核准用途為餐廳、飲食店，原告未經許可擅自變更建築物
    用途為以電腦網路遊戲供不特定人益智娛樂之經營，違反建築法第七十三條後段
    規定，原處分依同法第九十條第一項規定，處原告六萬元罰鍰並勒令停止違規使
    用，訴願決定予以維持，均無不合，原告起訴請求撤銷，為無理由，應予駁回。
八、據上論結，本件原告之訴為無理由，爰依行政訴訟法第九十八條第三項前段，判
    決如主文。
中　　華  　民　　國　　九十一　　　年　　　五　　　　月　　  十五　　　日
                 臺 北 高 等 行 政 法 院   第 一 庭
                                審 判 長 法  官　鄭 忠 仁
                                         法  官　林 育 如
                                         法  官　楊 莉 莉
右為正本係照原本作成。
如不服本判決，應於送達後二十日內，向本院提出上訴狀並表明上訴理由，如於本判
決宣示後送達前提起上訴者，應於判決送達後二十日內補提上訴理由書（須按他造人
數附繕本）。
中　　華  　民　　國　　九十一　　　年　　　五　　　　月　　  十五　　　日
            　　　　　　　　　   　      書記官  黃 舜 民
